臺灣高等法院民事判決　　　　　　　　 93年度上易字第904號
　　上　訴　人　數位曼波股份有限公司
　　法定代理人　夏漢興
　　訴訟代理人　林美倫律師
　　　　　　　　陳勵新律師
　　　　　　　　陳豪杉律師
　　被 上訴 人　中環股份有限公司
　　法定代理人　翁明顯
　　訴訟代理人　黃勝和律師
　　　　　　　　陳憲鑑律師
上列當事人間返還價金等事件，上訴人對於中華民國93年 8月13
日臺灣板橋地方法院93年度訴字第 129號第一審判決提起上訴，
經本院於94年11月22日言詞辯論終結，判決如下：
　　主      文
原判決關於命上訴人給付之金額超過新臺幣陸拾柒萬捌仟伍佰伍
拾肆元本息部分，及該部分假執行之宣告，暨訴訟費用之裁判均
廢棄。
上開廢棄部分，被上訴人在第一審之訴及假執行之聲請均駁回。
其餘上訴駁回。
第一、二審訴訟費用由被上訴人負擔十分之三，餘由上訴人負擔
。
    事實及理由
一、本件上訴人聲明求為判決：(一)原判決廢棄。(二)被上訴人在第
    一審之訴及假執行之聲請均駁回。
    被上訴人聲明求為判決：上訴駁回。
二、被上訴人起訴主張：訴外人慧力登科技股份有限公司（下稱
    慧力登公司）於民國（下同）91年 8月間向被上訴人訂購系
    爭 8公分機型之MP3播放機（型號：CM260，下稱系爭產品）
    ，雙方成立買賣契約，約定數量為 1,020台，總價款為新臺
    幣（以下如未註明美金者，均同）216萬3,420元。被上訴人
    為履行上開契約，乃向上訴人訂購系爭產品之機芯 1,050組
    ，經上訴人於同年8月5日以履約發票（下稱第 1紙履約發票
    ）允諾承製，且兩造及訴外人慧力登公司並為此共同簽訂「
    CM-260 8CM MP3 CD 播放機技術保密協定」。嗣被上訴人於
    同年 8月15日將採購單傳真予上訴人，並於同年9月3日，將
    總價款之30%即44萬0,578元匯付予上訴人，上訴人則於同年
    10月17日，由其法定代理人簽署並傳真另紙履約發票（下稱
    第 2紙履約發票）以示確認，且被上訴人為從速開始承作系
    爭產品之機殼，乃對外採購備料，共計支出 35萬0,066元。
    詎上訴人至約定交貨期限之91年12月 1日，竟未依約給付，
    致被上訴人無法履行與訴外人慧力登公司間之買賣契約，而
    遭訴外人慧力登公司於同年12月間解除契約。茲被上訴人以
    原審準備書狀(二)繕本之送達，催告上訴人於 5日內給付系爭
    產品之機芯，並為附條件解除契約之意思表示，又於原審93
    年5月6日言詞辯論期日當庭表示解除契約，是就被上訴人已
    付價款 44萬0,578元，上訴人應負返還之責；又因可歸責於
    上訴人之事由，致被上訴人採購之備料成為存貨，受有損害
    35萬0,066元， 及因無法向訴外人慧力登公司收取價款，喪
    失利益 23萬7,976元，亦應由上訴人負給付遲延之損害賠償
    責任等情，爰依民法第259條第1項之規定及給付遲延債務不
    履行之法律關係，求為命上訴人給付102萬8,620元及法定遲
    延利息之判決。
    上訴人則以：兩造間僅有研發契約之存在，並未成立買賣契
    約，上訴人所支付之 44萬0,578元，乃係研發經費之先期付
    款（簡稱 NRE），並非買賣價金，而依交易慣例，不論研發
    成果如何，該 NRE預付款均不需退回；又縱認兩造間有買賣
    契約存在，然被上訴人之所以未能履行與訴外人慧力登公司
    間之買賣契約，乃因訴外人慧力登公司任意變更先前承諾訂
    購數量大於5,000台之條件，要求須於收受第 1批之1,020台
    並驗收合格後，始欲陸續下單，致伊或其他下游代工廠商無
    法依其條件小額代工生產，訴外人慧力登公司乃據此為由解
    除與被上訴人間之買賣契約，此非可歸責於伊，伊自不負給
    付遲延之賠償責任；又被上訴人主張備料損失部分，其中多
    項進料日期係在被上訴人對訴外人慧力登公司履約期限即91
    年10月20日以後，且部分型號與系爭產品不同，顯見並非作
    為系爭產品備料之用；又該等備料除用於系爭產品外，尚有
    其他用途，故非屬損失，至多僅係增加被上訴人之庫存成本
    ；又被上訴人提出其自身製作之損益表，真實性如何已有疑
    問，且被上訴人除製造銷售系爭產品外，亦為光碟片大廠，
    其所謂營業淨利百分比，非即等同於系爭產品之銷售利潤等
    語，資為抗辯。
三、經查，被上訴人主張訴外人慧力登公司於91年 8月間向其訂
    購系爭MP3產品，雙方成立買賣契約，約定數量為1,020台，
    總價款為216萬3,420元；被上訴人為履行上開契約，乃以總
    價美金3萬8,755.5元（不含稅），向上訴人訂購系爭產品之
    機芯 1,050組，經上訴人允諾承製；且兩造及訴外人慧力登
    公司並於91年8月2日共同簽訂「CM-260 8CM MP3 CD 播放機
    技術保密協定」。嗣被上訴人於同年9月3日，匯付總價款之
    30%即44萬0,578元予上訴人之事實，業據其提出被上訴人與
    慧力登公司間之買賣契約、CM-260 8CM MP3 CD 播放機技術
    保密協定、履約發票、採購單、中國信託商業銀行匯款單為
    證（見原審促字卷 8至16、18頁），即上訴人除否認與被上
    訴人就系爭產品之機芯訂有買賣契約外，對於其餘各情亦均
    不爭執，自堪信為真實。雖上訴人否認與被上訴人訂立系爭
    產品機芯之買賣契約，並抗辯兩造間僅有研發契約存在云云
    。惟查：
    (一)上訴人於91年8月2日與被上訴人及訴外人慧力登公司簽訂
      技術保密協定後，旋於91年8月5日開立第 1紙履約發票交
      付被上訴人（上載品名為「CM-260 8CM MP3 CD PLAYER機
      板+CDM」、數量為1,020組、未稅總價為美金 3萬9,841.2
      元），以為要約，此有該履約發票可稽（見原審促字卷15
      頁）。嗣被上訴人於同年 8月15日傳真採購單予上訴人，
      將數量及總價分別變更為1,050組、 美金3萬8,755.5元，
      亦有該採購單足按（見同卷16頁），即應視為拒絕原要約
      而為新要約（見同卷16頁）。雖上訴人未於該採購單上簽
      章確認，惟其於同年9月3日收取被上訴人所匯付之部分價
      金 44萬0,578元後（見同卷18頁），既未提出任何異議，
      且復於同年10月17日傳真第 2紙履約發票（見原審訴字卷
      54頁，該履約發票內容為91年10月 9日之修正，傳真予被
      上訴人之日期為同年月17日），上載品名、數量、未稅總
      價與上開採購單完全相同，自係對於被上訴人採購單要約
      之承諾。雖上訴人交付第 2紙履約發票之時，已過被上訴
      人上開採購單所載預定交貨日之91年 9月18日。然查，被
      上訴人與慧力登公司間原約定交貨期限為91年10月20日，
      嗣因備料不及，徵得慧力登公司同意延展，及至同年12月
      間，慧力登公司始解除與被上訴人間之買賣契約等情，有
      慧力登公司與被上訴人間買賣契約為證（見原審促字卷 8
      至10頁），並經證人即被上訴人公司之員工蔡偉哲、及慧
      力登公司之法定代理人田澤民在原審到場證述屬實（見原
      審訴字卷182、160、164頁）。 則上訴人係依被上訴人同
      意延展之交期，並在期限內承諾，該承諾既未變更被上訴
      人之要約，亦無因遲到而視為新要約之情形，自不以再經
      被上訴人承諾為必要，是兩造間之契約即因雙方意思表示
      一致而成立。上訴人抗辯第 2紙履約發票或係遲到之承諾
      、或有變更要約之情形，應視為新要約，因未經被上訴人
      承諾，故兩造間契約並未成立云云，即不足取。
    (二)又依兩造間成立契約之內容，乃係就系爭產品之機芯，約
      定被上訴人以每組美金36.91元之單價，向上訴人購買1,0
      50組，此有第 2紙履約發票可稽（見原審訴字卷54頁），
      核其性質，應屬買賣契約。而被上訴人係依上開約定總價
      之30%計付44萬0,578元予上訴人，亦據上訴人自認無訛（
      見本院卷 148頁），則被上訴人上開支付之款項，即屬買
      賣價金之一部。茲上訴人抗辯兩造間就系爭產品之機芯，
      僅有研發契約存在，並未成立買賣契約，而被上訴人支付
      之款項，係屬 NRE即研發經費之先期付款，並非買賣價金
      云云，固據提出兩造與慧力登公司間之技術保密協定、及
      上訴人與訴外人理銘科技股份有限公司（下稱理銘公司）
      間之委託研究開發計劃合約書為證（見原審訴字卷41至43
      、143至145頁）。然查上開技術保密協定，乃在於規範兩
      造就其交易過程中所得悉系爭產品之功能、規格，對於慧
      力登公司應負保密義務及賠償責任，此觀該技術保密協定
      第 1條約定：「甲、乙、丙三方（分別指慧力登公司、被
      上訴人、上訴人）合作秉持誠信互惠原則，乙、丙雙方同
      意自甲方首次下單後半年內遵守保密協定，確實為甲方保
      密、製造上述功能之產品，並不得為甲方以外廠商設計製
      造上述功能、規格於同型或不同型之 MP3播放機，損害甲
      方權益……」、「若乙、丙雙方於合密合約期間，其中有
      一方未能善盡保密義務或製造上述功能、規格之同型或不
      同型之 MP3播放機銷售甲方以外廠商，損害甲方市場權益
      ，甲方得與未能善盡義務之一方協議市場賠償損失」即明
      （見原審促字卷11、12頁）。雖該協定亦載有：「甲方向
      乙方訂購型號CM-260之8cm MP3 CD播放機，為因應甲方於
      技術規格的需求，由乙方委任技術合作之丙方共同開發此
      一機種……」、「甲方因應市場需求提出之設計內容，經
      乙方委託技術合作之丙方設計 MP3播放機相關之主機外部
      以有線或無線控制之單檔播放功能及有線製傳輸協定內容
      等功能、規格（如附件一）」等文字，然系爭CM-260之產
      品早已由上訴人設計、開發完成，並由被上訴人在世貿電
      子展覽中銷售，慧力登公司因而向被上訴人洽購系爭產品
      ，並要求依其指定之規格，就功能控制碼進行修改，而因
      上開協定附件一（如原審促字卷14頁）所載功能、規格，
      為慧力登公司之技術及營業秘密，為避免該控制碼外洩，
      乃由兩造與慧力登公司簽訂上開技術保密協定等情，業據
      證人田澤民、陳淑珍在原審證述屬實（見原審訴字卷 159
      、160、161、166頁）， 足見上訴人僅係就其原已設計、
      開發完成之產品修改控制碼，尚不涉及技術之研發；且綜
      觀該技術保密協定，除兩造就系爭產品功能、規格應負保
      密義務，及本於該保密義務所生之賠償責任外，並無任何
      有關研發經費之約定，此與上訴人提出其與訴外人理銘公
      司間委託研究開發計劃合約書之內容全然不同（見原審訴
      字卷143至145頁），自難逕認兩造係就系爭產品訂立研發
      契約。雖證人陳淑珍在原審證述：「被告（指上訴人）公
      司曾經說這是客制化，如果訂購量達到一定數量就不收修
      改費用」云云（見原審訴字卷 169頁），惟就何謂「一定
      數量」？未達一定數量時，兩造約定「修改費用」之金額
      為若干？均有欠明確，自不足遽認兩造就系爭產品之機芯
      訂有研發契約，更不足證明被上訴人所支付之 44萬0,578
      元係 NRE即研發經費之先期付款。是上訴人所為之上開抗
      辯，亦不足取。
四、按給付有確定期限者，債務人自期限屆滿時起，負遲延責任
    ；又契約當事人之一方遲延給付者，他方當事人得定相當期
    限催告其履行，如於期限內不履行時，得解除其契約，民法
    第229條第 1項、第254條定有明文。又契約解除時，當事人
    雙方互負回狀之義務，由他方所受領之給付物，應返還之；
    受領之給付為金錢者，應附加自受領時起之利息償還之，亦
    為民法第259條第1項第1款、第2款所明定。本件上訴人於91
    年10月17日傳真第 2紙履約發票予被上訴人以為承諾，其上
    載明：「Delivery date: 45 days  upon receiving  pur-
    chase order」（見原審訴字卷54頁）， 觀其文義，固係以
    收到採購單起算45日為交貨期，惟被上訴人以採購單所預定
    之交貨期（91年 9月18日）已經兩造同意延展，業如前述，
    既經上訴人以該第 2紙履約發票表示承諾，則被上訴人主張
    以上訴人傳真第 2紙履約發票之日為起算日，加計45日即以
    91年12月 1日為交貨期限，對於上訴人並無不利，自屬有據
    。茲上訴人逾上開期限仍未依約交付系爭產品之機芯，即陷
    於給付遲延。雖上訴人抗辯：訴外人慧力登公司任意變更先
    前承諾訂購數量大於 5,000台之條件，致伊無法找到願意小
    額代工之廠商，非可歸責於伊，伊自不負給付遲延責任云云
    。惟觀諸兩造於洽商過程中所為各該採購單及履約發票，就
    訂購機芯之數量，先則表示為1,020組，嗣經變更為1,050組
    ，從未記載一定期間內應訂購大於 5,000組之約定（見原審
    促字卷15、16頁及訴字卷54頁）；而依兩造與訴外人慧力登
    公司所訂立之技術保密協定，亦僅就該協定之效力，訂有：
    「…若甲方（指慧力登公司）於首次下單後半年未達 10K（
    即1 萬）之訂貨量，本保密合約自動取消。若甲方於首次下
    單後半年內達成 10K之訂貨量，本保密合約自動延長半年」
    之約定（見原審促字卷11頁），並未課予訴外人慧力登公司
    訂購大於5,000台之義務。又上訴人雖曾要求須訂購5,000台
    ，然被上訴人及訴外人慧力登公司均未予承諾等情，業經證
    人田澤民在原審證述：「（我）沒有（答應被告公司要下單
    5,000台）」、 「我只是跟原告公司說如果這次交易可以的
    話，之後所下的訂單數量應該不只 5,000台」（見原審訴字
    卷162、183頁），並經證人陳淑珍在原審證述：「……當時
    被告代工廠說必須 5,000台他們才能夠做，我就跟慧力登（
    公司）確認下單量，可是慧力登（公司）說要先小批量確認
    品質之後才會接續下單，所以原告公司跟慧力登（公司）說
    提供樣品確認之後，他們就要繼續下單到 5,000台，慧力登
    （公司）還是很堅持說 1,000多台先做出來再說……」、及
    證人蔡偉哲在原審證述：「（慧力登公司）沒有（承諾一定
    會訂5,000台），5,000台是預期的數量」明確（見原審訴字
    卷167、168頁），自難認慧力登公司或被上訴人應受 5,000
    台條件之拘束。而上訴人收受系爭 1,050組機芯之訂單，能
    否覓得代工廠商製造，乃其於承諾前所應自行斟酌衡量之事
    項，上訴人既對被上訴人承諾，卻未能依約履行，自屬因可
    歸責於己之事由致未為給付，依法應負遲延責任，足見上訴
    人執此抗辯伊因不可歸責而不須負遲延責任云云，即非可取
    。是被上訴人以原審準備書狀(二)繕本之送達，定相當期限催
    告並為附條件解除系爭買賣契約之意思表示（該書狀繕本經
    由上訴人之訴訟代理人於93年 2月27日收受─見原審訴字卷
    52、53頁），自屬合法。又系爭買賣契約既經合法解除，則
    被上訴人本於民法第259條第1項之規定，請求上訴人返還已
    付價金44萬0,578元，並加計自受領後之92年11月8日起按法
    定利率年息5%計算之利息，即屬有據。
五、末按債務人遲延者，債權人得請求其賠償因遲延而生之損害
    ；解除權之行使，不妨礙損害賠償之請求，民法第231條第1
    項、第 260條定有明文。又損害賠償，除法律另有規定或契
    約另有訂定外，應以填補債權人所受損害及所失利益為限；
    依通常情形或依已定之計劃、設備或其他特別情事，可得預
    期之利益，視為所失利益，亦為民法第 216條第1項、第2項
    所明定。經查：
    (一)被上訴人主張伊因採購系爭產品之備料，支出 35萬0,066
      元，然因上訴人遲延給付系爭產品之機芯，而遭訴外人慧
      力登公司解除與伊間之買賣契約，致該備料成為存貨而受
      損害云云，固據其提出採購清單、備料照片、模具與設備
      保管登記卡、訂購單、採購單、收料單、分類帳卡、發票
      、匯款單及收款單據、慧力登公司解約函為證（見原審訴
      字卷59至102頁及本院卷150頁）。惟查，上開部分採購單
      、收料單所載產品規格為CM-220、CM-225，並非系爭 CM-
      260之產品（見原審訴字卷 81、82、84、85、87、88、90
      、91、96、97、98頁），上訴人否認該等備料係用於系爭
      產品乙節，已非不可盡信；況縱如上訴人所云係為系爭產
      品所購入之備料，然MP3 CD播放機為制式規格之產品，被
      上訴人又係以製造、銷售電子產品為營業項目之公司（見
      本院卷154頁），則上開使用於MP3 CD 播放機之備料，即
      令未搭配系爭機芯使用，仍得使用於其他同類產品之製造
      、銷售，不致因而成為廢料。是被上訴人主張伊因採購上
      開備料受有損害云云，並請求上訴人賠償該部分損害，即
      非有據。
    (二)另被上訴人主張因上訴人之遲延給付，致遭訴外人慧力登
      公司解除買賣契約，喪失可得利潤 23萬7,976元乙節，業
      據其提出與慧力登公司間之買賣契約、及被上訴人公司91
      年損益表為證（見原審促字卷8至10頁、訴字卷235頁。按
      被上訴人91年度之營業淨利為 11%，則依其與慧力登公司
      間買賣總價 2,163,420元計算，其就該買賣交易可得利潤
      為 237,976元）。雖上訴人否認上開損益表內容之真實，
      並抗辯被上訴人除製造銷售系爭產品外，亦為光碟片大廠
      ，上開營業淨利百分比，非即等同於系爭產品之銷售利潤
      云云。惟依財政部公布之92年度營利事業各業同業利潤標
      準，有關「視聽電子產品製造業」之「其他未分類視聽電
      子產品製造」業別之淨利率亦為11%（見原審訴字卷251、
      254頁）。 則被上訴人依該比率計算其就與慧力登公司間
      買賣契約可得預期之利潤為 23萬7,976元，即無不合。茲
      被上訴人既因上訴人之遲延給付，喪失上開可得預期之利
      潤，其據以請求上訴人如數賠償，自屬有據。
六、綜上所述，被上訴人本於民法第259條第1項之規定、及給付
    遲延債務不履行之法律關係，請求上訴人給付 678,554元（
    其計算式為：返還價金440,578元+賠償所失利潤239,796元=
    678,554元）及自92年11月8日起至清償日止，按年息5%計算
    之利息部分，自屬應予准許；至逾上開金額路娜足之請求，
    即屬不應准許。從而原審就上開不應予准許部分，所為上訴
    人敗訴之判決，自有未洽，上訴論旨指摘原判決此部分不當
    ，求予廢棄改判，為有理由；就上開應予准許部分，所為上
    訴人敗訴之判決，並無不合，上訴論旨指摘原判決此部分不
    當，求予廢棄改判，為無理由。
七、至於上開至兩造其餘之攻擊或防禦方法及未經援用之證據，
    經本院斟酌後，認為均不足以影響本判決之結果，自無逐一
    詳予論駁之必要，併此敘明。
八、據上論結，本件上訴為一部有理由，一部無理由，依民事訴
    訟法第450條、第449條第1項、第79條，判決如主文。
中　　華　　民　　國　　94　　年　　12　　月　　6 　　日
                  民事第六庭  審判長法  官  林鄉誠
                                    法  官  楊豐卿
                                    法  官  梁玉芬
正本係照原本作成。
不得上訴。
中　　華　　民　　國　　94　　年　　12　　月　　7 　　日
　　　　　　　　　　　　　          書記官  常淑慧
